臺灣高等法院刑事判決
110年度上訴字第3044號
上  訴  人  
即  被  告  張宗瑋


選任辯護人  陳柏任律師
            王聖傑律師
上列上訴人即被告因詐欺等案件，不服臺灣士林地方法院110年
度審訴字第119號，中華民國110年5月20日第一審判決（起訴案
號：臺灣士林地方檢察署109年度偵字第18589號、109年度偵字
第18859號；移送併辦案號：110年度偵字第3429號），提起上訴
，本院判決如下：
    主  文
上訴駁回。
    事  實
一、張宗瑋於民國109年9月14日前某日，經由報紙刊登內容與真
    實姓名年籍不詳、自稱「林致民」之人以通訊軟體LINE聯絡
    後，得知對方正在招募持金融卡提領款項之人，依其智識程
    度及社會生活經驗，可知悉在一般正常情況下，有使用帳戶
    收受、提領款項需求之人，概均會以自己之帳戶進出，以避
    免假手他人帳戶之風險或爭議，亦無委由他人代為提領款項
    後，再予轉交之必要，且可預見「林致民」及所屬詐欺集團
    承諾每日可獲得新臺幣（下同）3千元之豐厚報酬，顯不合
    乎常情，極可能係作為掩護詐欺集團遂行詐欺取財及洗錢犯
    行所用，故依一般社會生活之通常經驗，其應已預見「林致
    民」係詐欺集團成員，倘依其指示提領款項，恐成為犯罪之
    一環而遂行詐欺取財犯行，使他人因此受騙致生財產受損之
    結果，並得以隱匿該詐欺犯罪所得之去向，同時其亦可能因
    此即參與含其在內所組成3人以上、以詐術為手段、具持續
    性或牟利性之有結構性詐欺集團組織。詎張宗瑋為求賺取高
    額報酬，竟基於縱使參與犯罪組織亦不違背其本意之不確定
    故意，且縱使發生他人因受騙致財產受損、隱匿詐欺犯罪所
    得去向之結果，亦不違背其本意之詐欺取財及洗錢之不確定
    故意，與「林致民」、「方姊」等詐欺集團成年成員共同意
    圖為自己不法所有，基於3人以上共同詐欺取財及洗錢之犯
    意聯絡，由張宗瑋於109年9月14日先向「林致民」指定、某
    真實年籍姓名不詳之詐欺集團成年男性成員取得王嘉樂之中
    華郵政水上郵局第00000000000000號帳戶（下稱王嘉樂帳戶
    ）提款卡，並經「林致民」以通訊軟體告知密碼，再持卡操
    作查詢餘額及變更密碼，待詐欺集團成員於同日上午10時51
    分許，佯以林傅淑貞姪子之名義去電訛稱要調貨款周轉使用
    云云，致林傅淑貞陷於錯誤，於當日上午11時30分許，前往
    華南商業銀行左營分行臨櫃匯款35萬元至王嘉樂帳戶內，再
    由張宗瑋依「林致民」指揮持王嘉樂帳戶提款卡，接續提領
    如附表所示款項（提款時間、地點、金額詳如附表所示），
    並將領得之款項扣除其2天報酬共計6千元後，交予另一真實
    年籍姓名不詳、自稱「方姊」之人而上繳至詐欺集團上游成
    員，以此方式隱匿犯罪所得之去向。嗣林傅淑貞發覺受騙，
    報警處理，始循線查悉上情。
二、案經林傅淑貞訴由臺北市政府警察局北投分局、松山分局報
    告臺灣士林地方檢察署檢察官偵查後提起公訴暨移送併辦。
    理  由
壹、程序部分
一、按組織犯罪防制條例第12條第1項中段規定：「證人之筆錄
    ，以在檢察官或法官面前作成，並經踐行刑事訴訟法所定訊
    問證人之程序者為限，始得採為證據。」係以立法排除被告
    以外之人於警詢或調查中所為之陳述，得用刑事訴訟法第15
    9條之2、第159條之3及第159條之5之規定，是證人於警詢時
    之陳述，於違反組織犯罪防制條例案件，即絕對不具有證據
    能力，自不得採為判決基礎。上開規定係排除一般證人於警
    詢陳述之證據能力之特別規定，然被告於警詢之陳述，對被
    告本身而言，則不在排除之列（最高法院102年度台上字第2
    653號判決意旨參照）。查證人即告訴人林傅淑貞於警詢中
    之陳述，屬被告以外之人於審判外之陳述，依上開規定及說
    明，於被告張宗瑋涉及違反組織犯罪防制條例之罪名，絕對
    不具證據能力，不得採為判決基礎（然就加重詐欺取財、洗
    錢等罪名，則不受此限制）。
二、按被告以外之人，於審判外之陳述，雖不符合刑事訴訟法第
    159條之1至第159條之4之規定，但經當事人於審判程序同意
    作為證據，法院審酌該言詞陳述或書面陳述作成時之情況，
    認為適當者，亦得為證據，刑事訴訟法第159條之5第1項定
    有明文。經查，除上開證據方法，本院以下所引用被告以外
    之人於審判外之陳述，檢察官、被告及辯護人於本院準備程
    序中，表示同意具備證據能力（本院卷第93至94頁），本院
    審酌各該證據資料製作時之情況，亦無違法不當或證明力明
    顯過低之瑕疵，以之作為證據應屬適當，依刑事訴訟法第15
    9條之5第1項規定，認該等證據均具證據能力。
三、本判決所引用之非供述證據部分，與本案均有關聯性，復無
    證據證明係實施刑事訴訟程序之公務員以不法方式所取得，
    亦無刑事訴訟法第159條之4顯有不可信之情況與不得作為證
    據之情形，且經本院於審理期日依法進行證據之調查、辯論
    ，依刑事訴訟法第158條之4之反面解釋，應有證據能力。
貳、實體部分
一、上開犯罪事實，業據被告張宗瑋於警詢、偵查、原審及本院
    審理中坦承不諱(109年度偵字第18589號卷〈下稱偵字第1858
    9號卷〉第8至13頁、109年度偵字第18859號卷〈下稱偵字第18
    859號卷〉第10至15頁、第135至139頁、109年度偵字第28647
    號卷〈下稱偵字第28647號卷〉第7至9頁、第80至82頁、聲羈
    卷第22至23頁、原審卷第66至67頁、本院卷第131頁），且
    經告訴人林傅淑貞於警詢中證述明確(偵字第18859號卷第43
    至47頁)，並有王嘉樂之中華郵政水上郵局第0000000000000
    0號帳戶交易明細表1份、被告提領監視錄影畫面翻拍照片共
    13張在卷可稽（偵字第18859 號卷第19至21頁、第31至33頁
    、第81頁、偵字第28647號卷第19至24頁）。
二、金融機構帳戶事關個人財產權益之保障，存戶之存摺、提款
    卡具專屬性及私密性，多僅本人始能使用，縱偶有特殊情況
    須將存摺、提款卡、提款密碼及網路銀行密碼交付他人者，
    亦必係與該收受之人具相當信賴關係，並確實瞭解其用途，
    並無任意交付予他人使用之理，且我國金融機構眾多，一般
    人均可自由至銀行提領款項使用。另現今金融服務遠已不同
    於往昔傳統金融產業，金融機構與自動櫃員機等輔助設備隨
    處可見且內容多樣化，尤其電子、網路等新興金融所架構之
    服務網絡更綿密、便利，甚且供無償使用，此為吾人日常生
    活所習知，而正常營業之企業經營者多會透過金融機構轉匯
    款項，倘捨此不為，刻意以輾轉隱晦之方式運送款項，應係
    為掩人耳目、躲避警方查緝。依一般人之社會生活經驗，如
    帳戶內之款項來源正當，持有存摺、提款卡等帳戶資料之人
    大可自行提領，或以轉帳匯款方式交付他人，若其不自行提
    領、轉匯金融機構帳戶內款項，反而支付代價或提供利益委
    由他人從自動櫃員機提領款項，或代為收取款項、提款卡後
    再行轉交他人，就該金融機構帳戶內款項可能係詐欺所得等
    不法來源，當有合理之預期。況詐欺集團利用車手提領人頭
    金融機構帳戶款項，業已經報章媒體多所披露，並屢經政府
    及新聞為反詐騙之宣導，一般具有通常智識之人，應均可知
    支付薪資或對價委由他人以至自動付款設備方式提領金融機
    構帳戶款項、收取他人提領款項、提款卡者，多係藉此取得
    不法犯罪所得、隱匿金融機構帳戶內資金實際取得人之身分
    ，以逃避追查。「林致民」以前開易於入手且不合常理之豐
    厚報酬招募被告持金融卡提領款項，徒生款項經手多人而遭
    侵吞等不測風險，已與一般正常、合法公司之行事相異，又
    被告提款後，並非直接繳回公司，而係轉交給「方姊」，此
    等交款方式甚為輾轉、隱晦，若非為掩飾不法行徑，以避免
    偵查機關藉由金融機構匯款紀錄進而追緝其等真實身分，當
    無大費周章刻意出資僱請被告為此行為之必要。觀諸被告於
    事發當時之年齡為38歲，自陳從事市場送貨員之工作（本院
    卷第95頁），顯然具備相當智識及社會經驗，對於上開異常
    情況自難諉稱不知，堪認被告可預見依「林致民」指示提款
    ，恐涉不法，卻因高額報酬，容認其發生，以提領款項之方
    式為詐欺集團規避查緝，隱匿犯罪所得之去向，其主觀上具
    備參與犯罪組織、詐欺取財及洗錢之不確定故意無訛。
三、綜上，被告上開任意性自白，核與事實相符，堪信為真實。
    本案事證明確，被告犯行堪以認定，應予依法論科。　
四、論罪
　㈠按組織犯罪防制條例所稱之犯罪組織，係指3人以上，以實施
    強暴、脅迫、詐欺、恐嚇為手段或最重本刑逾5年有期徒刑
    之罪，所組成具有持續性或牟利性之有結構性組織，同條例
    第2條第1項定有明文。依本案犯罪情節，成員間係以詐騙他
    人金錢、獲取不法所得為目的，推由集團成員以詐術騙取告
    訴人匯入款項至人頭帳戶，復透過相互聯繫、分工、輾轉提
    領款項等環節，詐得告訴人之錢財，又詐欺集團成員除被告
    外，尚包含姓名年籍不詳自稱「林致民」、「方姐」、向告
    訴人實施詐術行為等成年成員，核屬3人以上，以實施詐術
    為手段，所組成具牟利性、持續性之有結構性犯罪組織，合
    於組織犯罪防制條例第2條第1項所稱之犯罪組織。另按依現
    行洗錢防制法第2條第2款、第3條第2款規定，掩飾或隱匿刑
    法第339條犯罪所得之本質、來源、去向、所在、所有權、
    處分權或其他權益者，即構成洗錢行為。查詐欺集團成員向
    告訴人施用詐術後，為隱匿詐欺所得之去向，令告訴人將受
    騙款項匯至人頭帳戶內，並由車手即被告前往提領款項，業
    已製造金流之斷點，致無從或難以追查犯罪所得，而隱匿該
    犯罪所得之去向，被告所為自屬洗錢行為。
　㈡故核被告所為，係犯刑法第339條之4第1項第2款之三人以上
    共同詐欺取財罪、洗錢防制法第14條第1項之洗錢罪及組織
    犯罪防制條例第3條第1項後段之參與犯罪組織罪。公訴意旨
    固僅論及被告三人以上共同詐欺取財之犯罪事實，漏未論及
    被告尚有參與犯罪組織、洗錢犯行，惟此部分與被告所犯三
    人以上加重詐欺部分有想像競合犯之裁判上一罪關係，為起
    訴效力所及，本院自得併予審理，且業經原審及本院當庭諭
    知所犯法條，並給予被告表示意見之機會，保障被告之防禦
    權。又臺灣士林地方檢察署110年度偵字第3429號移送併辦
    意旨關於被告於109年9月14日至臺北西松郵局提款6萬元、6
    萬元、3萬元部分（即附表編號1至3部分），雖未據公訴人
    提起公訴，惟此部分與其被訴有罪部分，有接續犯之實質上
    一罪關係，亦應併予審理。　　　
　㈢按共同正犯之成立，祇須具有犯意之聯絡，行為之分擔，既
    不問犯罪動機起於何人，亦不必每一階段犯行，均經參與（
    最高法院34年台上字第862號判例要旨參照）；共同正犯之意思聯絡，原不以數人間直接發生者為限，即有間接之聯絡者，亦包括在內（最高法院77年台上字第2135號判例要旨參照）；意思之聯絡並不限於事前有所謀議，即僅於行為當時有共同犯意之聯絡者，亦屬之，且其表示之方法，亦不以明示通謀為必要，即相互間有默示之合致，亦無不可（最高法院73年台上字第2364號判例要旨參照）。查被告雖未直接對告訴人施以詐術，惟其擔任車手工作，為詐欺集團取得告訴人等財物之全部犯罪計畫之一部分行為，共同達成不法所有之犯罪目的，未逾越合同意思之範圍。被告與「林致民」、「方姊」及其他詐欺集團成員間，就上開犯行，有犯意聯絡及行為分擔，應論以共同正犯。　
　㈣被告於附表所示時間，數次持人頭帳戶提款卡領取款項之行
    為，係基於同一詐欺取財目的，於密切接近之時地所為，侵
    害同一法益，各行為之獨立性極為薄弱，依一般社會健全觀
    念，難以強行分開，在刑法評價上，應視為數個舉動之接續
    施行，合為包括之一行為予以評價，較為合理，依接續犯論
    以包括之一罪。
  ㈤被告所犯參與犯罪組織罪與加重詐欺取財罪、洗錢罪，係為
    求詐得告訴人金錢之單一目的，行為間亦有局部同一之情形
    ，其以一行為觸犯數罪名，為想像競合犯，依刑法第55條規
    定，應從一重論以刑法第339條之4第1項第2款之三人以上共
    同詐欺取財罪。　
  ㈥按刑法第59條規定所謂「犯罪之情狀可憫恕」，本係指審酌
    刑法第57條各款所列事項以及其他一切與犯罪有關之情狀之
    結果，認其犯罪足堪憫恕者而言，必須犯罪另有特殊之原因
    與環境等，因在客觀上顯然足以引起一般同情，認為縱予宣
    告法定最低度刑猶嫌過重者，始有其適用（最高法院102年
    度台上字第870號判決參照）。被告正值青壯，不思循正道
    賺取所需，僅為一己私利而為詐欺等行為，致使告訴人蒙受
    金錢損失非輕，且迄未與告訴人達成和解，賠償其損失，尚
    無所謂情輕法重之狀況可言，難認在客觀上有何足引起一般
    人同情而確可憫恕之情，因認無依刑法第59條酌減其刑之必
    要。
五、110年12月10日公布之司法院釋字第812號解釋意旨略以：10
    6年4月19日修正公布之組織犯罪防制條例第3條第3項規定：
    「犯第1項之罪者，應於刑之執行前，令入勞動場所，強制
    工作，其期間為3年。」（嗣107年1月3日修正公布第3條，
    但本項並未修正）就受處分人之人身自由所為限制，違反憲
    法比例原則及憲法明顯區隔原則之要求，與憲法第8條保障
    人身自由之意旨不符，應自本解釋公布之日起失其效力等語
    。被告固犯組織犯罪防制條例3條第1項後段之罪，然已無庸
    依同條例第3項規定審酌是否宣告強制工作，附此敘明。
六、駁回上訴之理由
　㈠原審詳予審理後，認被告所為係犯刑法第339條之4第1項第2
    款之三人以上共同詐欺取財罪、洗錢防制法第14條第1項之
    洗錢罪、組織犯罪防制條例第3條第1項後段之參與犯罪組織
    罪，並依想像競合犯從一重之三人以上共同詐欺取財罪處斷
    ，並審酌被告不思以合法途徑賺取錢財，貿然參與詐欺集團
    ，擔任車手提領他人受騙款項，貪圖不勞而獲，價值觀念顯
    有偏差，且所為製造金流之斷點，掩飾、隱匿詐欺犯罪所得
    之舉，除增加檢警查緝難度，更造成告訴人財物損失，助長
    詐欺犯罪盛行，危害社會治安，其行為實值非難。惟念被告
    犯後坦承犯行，態度尚稱良好，兼衡其素行、犯罪動機、手
    段、於本案詐欺集團之分工、造成之損害、所得利益、迄未
    賠償告訴人損失，暨被告國中畢業之智識程度、育有2名未
    成年子女且在食品工廠上班之家庭生活經濟狀況等一切情狀
    ，量處有期徒刑1年1月，併科罰金1萬元，且諭知罰金易服
    勞役之折算標準。另就沒收部分說明：㈠被告於109年9月14
    日、15日接續提領附表所示款項，每日取得3千元之報酬，
    共計6千元，係被告犯罪所得，均未扣案，亦未實際發還告
    訴人，復查無過苛調節條款之適用餘地，依刑法第38條之1
    第1項前段、第3項之規定宣告沒收，於全部或一部不能沒收
    或不宜執行沒收時，追徵其價額。㈡被告上繳至詐欺集團之
    款項，為洗錢之標的，既非被告所有，被告亦無事實上之處
    分權限，無從依洗錢防制法第18條第1項前段規定宣告沒收
    或追徵。經核其採證認事用法均無違誤，量刑及沒收亦屬允
    當，應予維持。
　㈡被告上訴意旨略以：被告已坦承犯行，犯後態度良好，且其
    因本案犯行之犯罪所得至多僅6千元，顯低於其所提領之款
    項，被告非詐騙集團核心人物，又被告家境清寒，尚須扶養
    2名未成年子女，是就被告之犯後態度、參與犯罪情節、家
    庭狀況而言，被告之量刑得受有利之認定，請求依刑法第59
    條規定酌減其刑，並從輕量刑云云。
　㈢刑法第59條規定之酌量減輕其刑，必須犯罪另有特殊之原因
    與環境，在客觀上足以引起一般同情，認為即使予以宣告法
    定最低度刑，猶嫌過重者，始有其適用。經查，被告所為，
    衡諸常情事理及國民法律感情，殊無何等足以引起一般同情
    之客觀情狀而應予憫恕之處，自無從依刑法第59條規定酌減
    其刑，此據本院認定並說明如前。另按量刑之輕重，係屬為
    裁判之法院得依職權裁量之事項，苟其量刑已以行為人之責
    任為基礎，並斟酌刑法第57條所列一切情狀，在法定刑度內
    ，酌量科刑，如無偏執一端，致明顯輕重失衡情形，不得遽
    指為不當或違法（最高法院72年度台上字第6696號判例、99
    年度台上字第189號判決意旨參照）。又刑罰之量定屬法院
    自由裁量之職權行使，但仍應審酌刑法第57條所列各款事由
    及一切情狀，為酌量輕重之標準，並非漫無限制，在同一犯
    罪事實與情節，如別無其他加重或減輕之原因，下級法院量
    定之刑，亦無過重或失輕之不當情形，則上級法院對於下級
    法院之職權行使，原則上應予尊重（最高法院85年度台上字
    第2446號判決意旨參照）。查原審判決關於科刑部分，已於
    理由內說明其審酌之量刑事由，復已以行為人之責任為基礎
    ，斟酌刑法第57條所列一切情狀，並未逾越法定刑度，亦無
    裁量濫用之情形，並無應構成撤銷之事由，且被告所犯三人
    以上詐欺取財罪法定刑為1年以上7年以下有期徒刑，得併科
    100萬元以下罰金，原審僅量處有期徒刑1年1月，併科罰金1
    萬元，顯屬最低度刑，被告請求從輕量刑，指摘原審量刑過
    重，自無理由，應予駁回。
據上論斷，應依刑事訴訟法第368條，判決如主文。
本案經檢察官郭千瑄提起公訴，檢察官許仲瑩到庭執行職務。
中　　華　　民　　國　　111 　年　　2 　　月　　17　　日
                  刑事第九庭    審判長法　官  潘翠雪
                                      法　官  陳信旗
                                      法　官  俞秀美
以上正本證明與原本無異。
如不服本判決，應於收受送達後20日內向本院提出上訴書狀，其
未敘述上訴之理由者並得於提起上訴後20日內向本院補提理由書
（均須按他造當事人之人數附繕本）「切勿逕送上級法院」。
                                      書記官  謝崴瀚
中　　華　　民　　國　　111 　年　　2 　　月　　17　　日
附表
編號 提款時間 提款地點 提領金額 (新臺幣) 1 109年9月14日中午12時36分許 臺北市○○區○○○路0段000號之臺北西松郵局ATM  6萬元  2 109年9月14日中午中午12時37分許  6萬元  3 109年9月14日中午12時38分許  3萬元  4 109年9月15日凌晨5時52分許 臺北市○○區○○路000號之統一超商知心門市ATM 3千元  5 109年9月15日上午8時52分許 臺北市○○區○○路000 號之士林中正路郵局ATM 5萬元  6 109年9月15日上午8時53分許  6萬元  7 109年9月15日上午8時55分許  3萬元